【裁判字號】    90,台上,5123
【裁判日期】    900816
【裁判案由】    偽造貨幣
【裁判全文】
最高法院刑事判決                                九十年度台上字第五一二三號
    上  訴  人  甲○○
                乙○○
    右  一  人
    選任辯護人  姜志俊律師
右上訴人等因偽造貨幣案件，不服台灣高等法院花蓮分院中華民國八十八年七月六日
第二審判決（八十七年度上訴字第一七七號，起訴案號：台灣花蓮地方法院檢察署八
十七年度偵字第四五八號），提起上訴，本院判決如左：
    主  文
原判決撤銷，發回台灣高等法院花蓮分院。
    理  由
本件原判決認定上訴人甲○○於民國八十五年間，明知其友人趙克強所交付之新台幣
（下同）千元券，係偽造之通用紙幣，竟意圖供行使之用予以收集，並將之藏置於基
隆市○○區○○路三十八之一號住處及基隆市○○區○○路一五二巷十七號十一樓上
訴人乙○○住處。嗣上訴人等共同基於行使偽造通用紙幣之概括犯意，於八十七年一
月二十九日攜帶上開偽造千元券中之二萬九千元，前往花蓮地區遊玩，在花蓮市○○
路國聲戲院旁，由乙○○持千元偽鈔一張，交付小販吳道生，購買價值一百六十元之
玉米，並找回真鈔八百四十元。其後再以同樣方法，向花蓮市遠東百貨公司附近之攤
販購買雞腿、玉米，及在遠東百貨公司內購物，藉以換取真鈔，計使用千元偽鈔六次
。八十七年一月三十日上訴人等又至花蓮市○○路二一六號陳俞樺所經營之服飾店，
持千元偽鈔七張，向陳俞樺購買衣服時，為追蹤到場之吳道生當場揭發，甲○○始以
真鈔換回，而未得逞。上訴人等立即駕車離去，旋於同日下午三時四十分許在花蓮縣
警察局豐濱分駐所前，為警欄檢查獲，並在甲○○上衣口袋查獲千元偽鈔一張、在乙
○○之皮包內查獲千元偽鈔五張，及在不知情之隋隋（七十七年二月八日生，乙○○
之女）背包內查獲千元偽鈔十七張（共計二十三張），另扣得真鈔一千三百元及以偽
鈔所購得之衣服二件。嗣警方又於八十七年二月一日十時（諒係十九時之誤），在基
隆市○○區○○路三十八之一號甲○○住處臥室之衣櫥抽屜內查獲千元偽鈔一百零七
張，及於同日晚上八時五十分許，在基隆市○○區○○路一五二巷十七號十一樓乙○
○住處臥室之梳妝台抽屜內查獲千元偽鈔七十張等情。因而撤銷第一審判決，改判論
處上訴人等共同連續行使偽造之通用紙幣罪刑，固非無見。
惟查：(一)原判決事實認定，乙○○與甲○○共同基於概括之犯意，在花蓮地區共同連
續行使偽造之通用紙幣經警查獲，嗣並在乙○○住處臥室之梳妝台抽屜內查獲千元偽
鈔七十張。則乙○○之行為除觸犯行使偽造之通用紙幣罪外，是否亦成立意圖供行使
之用而收集偽造之通用紙幣罪，而為起訴效力所及，原審未予調查審認，已有疏漏。
又原判決既認定甲○○之行為，除成立行使偽造之通用紙幣罪外，並觸犯意圖供行使
之用而收集偽造之通用紙幣罪，一併加以裁判。但檢察官僅就行使偽造之通用紙幣部
分，提起公訴，原判決並未說明依據何規定，對於意圖供行使之用而收集偽造之通用
紙幣部分，亦得加以裁判之理由，亦有未合。(二)因犯罪所得之物，以屬於犯人者為限
，始得沒收，刑法第三十八條第一項第三款、第三項前段定有明文，倘第三人對於該
物在法律上得主張權利者，即不在得沒收之列。按行使偽造之通用紙幣購買物品或找
回真幣，本含有詐欺之性質，該購得之物品或找回之真幣，雖為因犯罪所得之物，但
被害人對於該被詐取之財物在法律上得主張權利，自不得宣告沒收。乃原判決竟對於
上訴人等使用偽鈔找回之真鈔一千三百元及以偽鈔所購得之衣服二件宣告沒收，自有
適用法則不當之違法。(三)有罪判決所認定之事實，與所採用之證據，不相適合時，即
屬證據上理由矛盾，其判決當然為違背法令。原判決認定，上訴人等推由乙○○持千
元偽鈔一張，向吳道生購買價值一百六十元之玉米，並找回真鈔八百四十元，係以吳
道生之指證，以為證據。惟依吳道生所供，上訴人等係購買價值二百三十元之玉米，
並找回真鈔七百七十元（見警卷第十一頁背面），原判決所認定之事實，核與所採用
之證據，不相適合。另上訴人等行使偽鈔向陳俞樺詐購衣服時，因被追蹤到場之吳道
生當場揭發，上訴人等已以真鈔換回偽鈔，已據陳俞樺供明在卷（見警卷第十三頁背
面，原審卷第六十九頁正面、背面），原判決事實亦為相同之認定。乃理由卻說明，
該扣案之衣服二件係以偽鈔購得，其事實之記載與理由之說明，亦不相適合。又「行
使偽造紙幣罪」與「交付偽造紙幣罪」，其犯罪構成要件不同。以偽造之紙幣冒充真
幣使用者，屬於行使之範圍；未冒充真幣使用，而交付於人者，則屬於交付之範圍。
原判決主文諭知「行使」偽造紙幣罪，但事實欄載為「交付」（見原判決第二面第七
行），亦有未合。以上或為上訴意旨指摘所及，或為本院得依職權調查之事項，應認
有撤銷發回更審之原因。
據上論結，應依刑事訴訟法第三百九十七條、第四百零一條，判決如主文。
中      華      民      國     九十     年      八      月     十六     日
                              最高法院刑事第十二庭
                                  審判長法官  呂  潮  澤
                                        法官  陳  世  雄
                                        法官  孫  增  同
                                        法官  林  開  任
                                        法官  蕭  權  閔
      右正本證明與原本無異
                                              書  記  官
中      華      民      國     九十     年      八      月    二十一    日


司法院資訊處製作；財團法人民間司法改革基金會備份。
